---
description: "Lösungswege zu den Übungsaufgaben für das data.table Paket"
format:
  buechlein-html:
    include-in-header: "vgwort/loesungen.html"
    #aliases: 
    #- Kapitel-Tidyverse.html
---

# Lösungswege {#sec-LoesungAnfang}

::: {.callout-warning appearance="simple"}
Gerade als Anfänger:in sollten Sie zumindest *versuchen*, die Aufgaben selbstständig zu lösen, bevor Sie sich die Lösungswege anschauen. Kopf hoch, Sie schaffen das!
:::

## Lösung zur Aufgabe [-@sec-AAA00] Größe und Gewicht {#sec-LAA00}
::: {.callout-tip}
## a) Überführen Sie die Daten in eine `data.table` mit den Variablen `Groesse` und `Gewicht`.

```{r}
#| label: LoesungAA00a
# Paket aktivieren
library(data.table)

# Überführe in eine data.table
dt <- data.table(Groesse = c(1.68, 1.87, 1.95, 1.74, 1.80, 1.75, 1.59, 
                             1.77, 1.82, 1.74),
                 Gewicht = c(78500, 110100, 97500, 69200, 82500, 71500, 
                             81500, 87200, 75500, 65500)
)

# anzeigen
dt
```

:::

\smallskip\  

::: {.callout-tip}
## b) Rechnen Sie das Gewicht um in Kilogramm, und speichern Sie Ihr Ergebnis in der neuen Variable `Kilogramm`

```{r}
#| label: LoesungAA00b
# Umrechnen in Kilogramm
dt[, Kilogramm := Gewicht / 1000]

# anzeigen
dt
```

:::

\smallskip\  

::: {.callout-tip}
## c) Lassen Sie die Daten von Proband 4, 7 und 9 ausgeben

```{r}
#| label: LoesungAA00c
# Ausgabe der Daten von Proband 4, 7 und 9
dt[c(4, 7, 9)]
```

:::

\smallskip\  

::: {.callout-tip}
## d) Lassen Sie die Daten der Probanden ausgeben, deren Gewicht größer ist als 80kg

```{r}
#| label: LoesungAA00d
dt[Kilogramm > 80]
```

:::

\smallskip\  

::: {.callout-tip}
## e) Lassen Sie die Daten der Probanden ausgeben, die größer als 1,7m sind und leichter als 85kg

```{r}
#| label: LoesungAA00e
dt[Groesse > 1.7 & Kilogramm < 85]
```

:::





\smallskip\  


## Lösung zur Aufgabe [-@sec-AAA01] Datentabelle {#sec-LAA01}
::: {.callout-tip}
## a) Übertragen Sie die Daten in eine `data.table` mit dem Namen `chol`.

```{r}
#| label: LoesungAA01a
# übertrage die Daten
chol <- data.table(Name = c("Anna Tomie", "Bud Zillus", "Dieter Mietenplage", 
                            "Hella Scheinwerfer", "Inge Danken", "Jason Zufall"),
                   Geschlecht = c("W", "M", "M", "W", "W", "M"),
                   Gewicht = c(85, 115, 79, 60, 57, 96),
                   Größe = c(179, 173, 181, 170, 158, 174),
                   Cholesterol = c(182, 232, 191, 200, 148, 249)
)
# anzeigen
chol
```

:::

\smallskip\  

::: {.callout-tip}
## b) Erstellen Sie eine neue Variable `Alter`, die zwischen `Name` und `Geschlecht` liegt

```{r}
#| label: LoesungAA01b

# Alter der Probanden
alter <- c(18, 32, 24, 35, 46, 68)

# Neue Spalte 'Alter' 
chol[, Alter := alter]

# Spalte 'Alter' zwischen `Name` und `Geschlecht`
setcolorder(chol, c("Name", "Alter", "Geschlecht", "Gewicht", 
                    "Größe", "Cholesterol"))

# Ausgabe der data.table
chol
```

:::

\smallskip\  

::: {.callout-tip}
## c) Fügen Sie einen weiteren Fall mit folgenden Daten dem Datenframe hinzu

```{r}
#| label: LoesungAA01c
# Neuer Fall
neu <- data.table(Name = "Mitch Mackes",
                  Alter = 44,
                  Geschlecht = "M",
                  Gewicht = 92,
                  Größe = 178,
                  Cholesterol = 220
)

# mit rbind zusammenbringen
chol <- rbind(chol, neu)

# anzeigen
chol

```

:::

\smallskip\  

::: {.callout-tip}
## d) Erzeugen Sie eine neue Variable `BMI`.

```{r}
#| label: LoesungAA01d
# BMI berechnen
chol[, BMI := Gewicht / (Größe / 100)^2]

# anzeigen
chol

```

:::

\smallskip\  

::: {.callout-tip}
## e) Fügen Sie die Variable `Adipositas` hinzu, in welcher Sie die `BMI`-Werte wie folgt klassieren

Hierzu können wir entweder die `fifelse()`-Funktion nutzen...

```{r}
#| label: LoesungAA01e1
# Klassifizieren mit fifelse
chol[, Adipositas := fifelse(BMI < 18.5, "Untergewicht",
                     fifelse(BMI >= 18.5 & BMI < 24.5, "Normalgewicht",
                     fifelse(BMI >= 24.5 & BMI <= 30, "Übergewicht", "Adipositas")))]

# anzeigen
chol
```


...oder mittels `cut()`.

```{r}
#| label: LoesungAA01e2
# Klassifizieren mit cut()
chol[, Adipositas := cut(BMI, 
                         breaks = c(-Inf, 18.5, 24.5, 30, Inf), 
                         labels = c("Untergewicht", "Normalgewicht", 
                                    "Übergewicht", "Adipositas"))]
# anzeigen
chol
```

:::

\smallskip\  

::: {.callout-tip}
## f) Filtern Sie Ihren Datensatz, so dass Sie einen neuen Datensatz `male` erhalten, welcher nur die Daten der Männer beinhaltet.


```{r}
#| label: LoesungAA01f
male <- chol[Geschlecht == "M"]

# anzeigen
male
```

:::






